【裁判字號】    88,交上訴,1609
【裁判日期】    890320
【裁判案由】    過失致死等
【裁判全文】
臺灣高等法院臺中分院刑事判決                八十八年度交上訴字第一六九號
    上  訴  人  臺灣彰化地方法院檢察署檢察官
    上  訴  人
    即  被  告  己○○
    選任辯護人  洪贊楊
右上訴人因被告過失致死等案件，不服臺灣彰化地方法院八十七年年度交訴字第三○
號，中華民國八十八年五月二十六日第一審判決（起訴案號：臺灣彰化地方法院檢察
署八十六年度偵字第六一七五號），提起上訴，本院判決如左：
      主  文
原判決撤銷。
己○○無罪。
      理  由
一、公訴意旨略以：己○○從事搭建舞台燈光工作，平日均駕駛小貨車附載舞台燈光
    設備，係以駕駛為其附隨業務，其於民國（以下同）八十六年四月十九日下午四
    時二十分許，駕駛車牌號碼ＥＭ－二○九六號自用小貨車，由西向東，自彰化縣
    北斗鎮往田中鎮方向行駛，於行經彰化縣田中鎮○○路○段二二八號前，斗中路
    與民生路無號誌之交岔路口時，應注意並能注意汽車行經無號誌交岔路口，應減
    速慢行，作隨時停車之準備，且依當時情形並無不能注意情形，竟未注意，致遇
    對向（自東向西方向）由林玲毓騎乘之車牌號碼ＱＣＫ－六八六號輕機車、後載
    丙○○，因未與前車保持安全距離，致撞及準備左轉之戊○○（另經為不起訴處
    分）所駕駛之車牌號碼ＯＭ－九八五九號自用小客車之左後方，而於肇事後人車
    均摔入對向己○○所駕駛之車道，形成突發路障時，己○○未能及時煞避，致撞
    及林玲毓之頭部，並撞及亦跌落道路之丙○○，致林玲毓因此受有頭部外傷、顱
    內出血而當場死亡。丙○○則因而受有頭部外傷併腦震盪、兩側血氣胸、左鎖骨
    骨折及第五、六胸椎脫臼骨折併兩下肢癱瘓之重大不治傷害。被告己○○涉犯刑
    法第二百七十六條第二項、第二百八十四條第二項後段之罪嫌。
二、按犯罪事實應依證據認定，無證據不得推定其犯罪事實；又不能證明被告犯罪者
    ，應諭知無罪之判決，刑事訴訟法第一百五十四條、第三百零一條第一項分別定
    有明文。查本件公訴人認被告己○○有上開犯行，無非以被告於目擊死者林玲毓
    所騎乘之機車倒下並摔至道路中線後，尚右斜駛約六點八九公尺後方停車，顯然
    其並未依規定於前開無號誌之交岔路口為減速慢行，作隨時停車之準備，又依當
    時戊○○所駕駛之車輛欲左轉停於路口，而死者林玲毓所騎乘之機車係撞及游女
    所駕車輛之左後方，告訴人丙○○即摔倒，死者林玲毓則隨機車亦摔倒之情形，
    告訴人丙○○若末另受撞擊，其所受之傷害當不致如此嚴重，顯然陳女於摔倒後
    雖未經被告所駕駛車輛輾及，惟應亦經碰撞，方可能致如此嚴重之傷害，此亦核
    與陳女所稱之受撞及後即意識不清之詞相符，前開車禍事故並經當時行駛在被告
    之後，目擊事件發生情形之證人丁○○指述情形相合。又林玲毓係因本件車禍死
    亡，業經檢察官相驗屬實，有相驗屍體証明書、勘驗筆錄、驗斷書及相片等在卷
    可稽，告訴人丙○○亦因而受有前揭重大不治之傷害，有診斷書及病歷資料在卷
    可稽，本件車禍復有道路交通事故調查報告表在卷可稽，再經送臺灣省彰化縣區
    車輛行車事故鑑定委員會，亦同此認定，有該會八十六年十月七日彰鑑字第八六
    四九二號函在卷可稽，故認本件被告己○○應注意行經交岔路口減速慢行，作隨
    時停車之準備，且能注意而未注意，致林玲毓死亡，丙○○受有重大不治之傷害
    ，以此為其論據。而訊之上訴人即被告己○○對於右開時日，行經前揭地點發生
    車禍致被害人林玲毓死亡，而告訴人丙○○因而受有上開傷害一節，並不諱言，
    但否認就車禍之發生有過失，辯稱：車禍發生時，係被害人突然摔到伊之車道，
    雖然距離伊有十公尺，但已來不及注意，伊就車禍之發生並無過失等語。
三、經查本件車禍發生致被害人林玲毓死亡，及告訴人受有前開傷害，已經檢察官相
    驗林玲毓屍體屬實，有相驗屍體証明書、勘驗筆錄、驗斷書及相片等在卷可稽，
    告訴人丙○○亦因而受有前揭重大不治之傷害，有診斷書及病歷資料在卷可稽，
    且為被告己○○所不否認，此一事實應為屬實。然按刑法上之過失，係以行為人
    雖非故意，但按其情節，應注意，並能注意，而不注意者，為過失，此為刑法第
    十四條第一項所規定。查本件車禍之發生，依告訴人丙○○於警訊時所指稱：「
    當時情形，係於車禍發生前，林玲毓與丙○○騎乘機車，由田中往北斗方向行駛
    ，至車禍地點時，因前方自小客車緊急煞車，林玲毓煞車不及，為了閃避才偏到
    對面車道，對面剛好駛來一部貨車，伊和林玲毓剛好在二車中間，伊感到身體有
    歪向一邊，好像有被撞到就沒有意識了」等語。而當時行經該處目睹本件車禍之
    證人丁○○於警訊時，則對於當時之情形，證稱：「：：我看到一部輕機車ＱＣ
  Ｋ－６８６號由林玲毓騎乘，後載丙○○，突然擦撞到ＯＭ－９８５９號自小客
    車左後門後，與機車都摔倒滑行，一部車號ＥＮ－２０９６號自小貨車，由己○○駕駛由北斗往田中方向行駛，因駛避不及，我是看到ＥＮ－２０９６號自小貨
    車左後輪輾過林玲毓的身體後，己○○把小貨車駛到路旁，林玲毓送醫急救不治
    死亡。」；而被告己○○於警訊時對於車禍發生之情形，供稱：「：：林玲毓當
    時騎ＱＣＫ－６８６號輕機車後載丙○○，由田中往北斗方向行駛，擦撞戊○○
    所駕駛由田中往北斗同向行駛ＯＭ－９８５９自小客車左後方，人與車倒地後，
    林玲毓與機車往前滑行，我才撞上林玲毓。」等語；而戊○○於警訊時則稱：「
    ：：我駕駛車號ＯＭ－９８５９號自小客車：：駛至斗中路二段二二八號前欲左
    轉民生路，我把車子停在斗中路與民生路口待轉未超過對向車道，突然一部車號
    ＱＣＫ－６８６號輕機車，由林玲毓騎乘後載丙○○同方向行駛欲超車，還未超
    過我的車頭，該部輕機車就已摔倒，是否有擦撞到我的車身，我沒感覺到，該部
    機車摔倒後，林玲毓摔出去後，再被一部車號ＥＮ－２０９６號自小貨車撞擊到
    ，林玲毓送醫急救不治死亡，：：」等語。依上開四人於警訊初供所述，本件車
    禍發生當時，被害人林玲毓所騎之機車，於行經肇事地點時，係騎於接近中心線
    附近，且於林玲毓遭被告己○○所駕駛之小貨車撞擊前，林玲毓所騎之機車，應
    先與戊○○所駕駛之小客車左後側發生擦撞，林玲毓及其所騎機車與後載之丙○○均倒地，林玲毓並滑向對向來車道，再為被告己○○所駕駛之小貨車撞及之事
    實，應為上開四人所共同確認，且此一事實，核與本件車禍發生後，由警至現場
    所繪之現場圖中被害人林玲毓及丙○○因受傷，在現場所留之血跡位置，分別在
    現場中心線附近及對向車道中之事實相符，此一事實，應可採信。
四、又查本件車禍現場之行車速限為時速六十公里，已據到場處理之警員乙○○於本
    院履勘現場時，證述在卷，而被告己○○於行經該肇事地點時，之車速為時速四
    十公里左右，已據被告己○○於警訊時供述在卷，而以本件車禍發生後，被告己○○所駕駛之小貨車，停於距路口六點八公尺處，有現場圖在卷可憑，足認被告
    己○○當時之車速並非很快，否則應不可能於如此短的距離，即能煞停，是被告
    己○○稱當時伊之車速為時速四十公里左右，應可採信。再以本件車禍發生時戊○○所駕駛之小客車，至前開肇事路口，係欲左轉民生路，足認當時戊○○之小
    客車已十分接近該路口，而發生車禍時，被害人林玲毓所騎之機車，係先擦撞戊○○小客車左後側後，始向前衝出，再與被告己○○所駕駛之小貨車發生撞擊，
    且被告己○○亦自承係於十公尺前即見到被害人林玲毓因擦撞倒地，以此固可認
    為被告己○○係接近上開路口時，已發現被害人林玲毓已因與戊○○小客車發生
    撞擊，而倒向其車道，然以被告己○○當時所行駛之路段限速為六十公里，被告
    己○○當時車行時速約四十公里，尚難謂其未有於行經肇事路口減速慢行。
五、況查本件車禍之所以發生，係因被害人所騎之機車，先擦撞戊○○之小客車，再
    倒向被告己○○行駛之車道，而為被告己○○所駕駛之小貨車撞及，故此一情形
    之發生，依事理與經驗法則，自屬十分突然，此由告訴人丙○○於原審時對於當
    時情形之描述：「：：：其車速（指林玲毓所騎機車）約三十至四十公里，而我
    坐在後面，所以不知前面的車況，當我感覺有汽車往右邊靠過來時，機車就晃動
    ，我身體跟著傾斜，此時我隱約有看到一部藍色的貨車在前方，約一、二秒後，
    因我害怕就將眼精閉上，後來的情形，我就不清楚了，而左邊情形如何我也不清
    楚。」等語。加以觀察，被告己○○所駕駛之小貨車，應係於被害人林玲毓所騎
    機車，與戊○○之小客車發生擦撞後，約一、二秒之時間即到肇事之現場。再衡
    諸當時被害人林玲毓於所駕駛之機車與戊○○之小客車發生擦撞時，時速約有三
    、四十公里，則於擦撞倒地後，依慣性理論，仍會向前衝，此與現場所留之血跡
    有前後兩處，及目擊之證人丁○○所證被害人林玲毓摔倒後滑行之證詞，亦相
    合，應有此一事實，則被告己○○於行經肇事現場時，見林玲毓倒地，要閃避所
    需之距離，將因林玲毓係朝被告己○○方向滑過來，而必須更長，始能反應，是
    以當時被告己○○車行之速度約時速四十公里，而被害人林玲毓又向被告己○○
    方向滑行，足見被告己○○之小貨車與被害人林玲毓互相接近之速度甚快，而依
    告訴人丙○○所稱僅有一、二秒之時間，被告己○○之小貨車即到，顯然當時被
    害人林玲毓倒地時，被告己○○所駕駛之小貨車距被害人林玲毓已甚近，被告己○○所供僅約十公尺，當屬可採。又按一般人於發見危險時，由眼睛感受後經中
    樞神經之指揮，再由人之腳接受命令踩煞車，亦需有反應時間，而被告己○○當
    時，已於見到被害人林玲毓摔倒時，作出閃避之動作，此由當時目睹之證人丁○○所證，被告己○○之小貨車係左後輪輾過林玲毓之身體，可知當時被告己○○
    已向右閃避，而未及時閃避。然依前開所述，當時之情形，實難要求被告己○○
    於此一突發之情形下，能對近距離，無預警突然闖入其車道內之被害人林玲毓，
    為有效避煞措施。
六、綜上所述，本件尚難認車禍發生時，被告己○○既已遵守交通規則駕駛小貨車，
    且其應信賴他人亦能遵守交通規則，不闖入其車道內違規行駛，是被告己○○於
    行經肇事地點時，被害人林玲毓因與戊○○所駕駛之小客車發生擦撞，而突然進
    入被告車道，自難期待被告己○○能於一、二秒之間，即將車煞停，或作有效之
    避讓，故本件於證據上，尚難認被告己○○有能注意，而不注意之過失責任。臺
    灣省彰化區車輛行車事故鑑定委員會雖認被告己○○駕駛自小貨車行經無號誌交
    岔路口，未減速慢行作隨時停車之準備，致遇狀況未及避煞，認就本件車禍後段
    部分為肇事之次因。然此一鑑定，並未就被告己○○當時之車速、現場之速限，
    與被告己○○通過肇事現場時之情形，詳予審酌，以當時之情形，被告己○○是
    否能注意，而可期待其能避免撞及被害人林玲毓，是該次鑑定所為認定，尚難認
    為有當，爰不予採用。另本院於再次履勘本件車禍之現場後，送臺灣省車輛行車
    事故覆議鑑定委員會，請該會再斟酌本件車禍現場所留血跡、刮地痕及被害人倒
    地之位置與戊○○小客車上之擦撞痕跡，對本件車禍之過失責任再作鑑定，經該
    會以八十九年一月二十九日府覆議字第八八一六三八號函認本件車禍係林玲毓駕
    駛自輕機車，未與前車保持安全距離擦撞前車，為肇事原因，戊○○、己○○均
    無肇事因素，尚可參酌。另依本件車禍發生時目睹經過之證人丁○○所證，車禍
    當時被告己○○所駕駛之小貨車，並未輾壓到告訴人丙○○，在證據上，亦難認
    告訴人丙○○因本件所受之傷害，係由被告己○○所造成。此外，又查無其他積
    極證據，足認被告己○○有本件公訴人所指之犯行，應認被告犯罪為不能證明。
    至被害人林玲毓之父甲○○指稱本件車禍時，戊○○究竟係停止狀態或行進狀態
    ，以戊○○之供述，與丙○○之證述，並不相符，而二次鑑定報告所認亦不同，
    且認戊○○於肇事路口欲左轉，並未打方向燈，有違道路交通安全規則第一百零
    二條第四款之規定，且戊○○之小客車，僅有左側後門下方有輪胎擦痕及與機車
    車體擦撞之痕跡外，機車之車頭並無毀損，顯示被害人林玲毓並無追撞其車，又
    以戊○○小客車有明顯之機車車胎擦痕，顯係由車輛快速通過擦撞機車所致，另
    以覆議，並未說明任何理由，逕認被告己○○突遇被害人肇事後摔入本車道，屬
    防範不及，亦難令人心服等語。因本件被告己○○難認有過失責任，已敘之如前
    外，戊○○是否有過失責任，因非本件所審理之範圍，故被害人林玲毓之父甲○○前開意見，尚難為被告己○○不利之認定依據，亦附此敘明，是本件被告所辯
    ，尚難認為無理由。
七、原審未詳予審酌，遽認被告己○○有過失，而予以論罪，認事用法，均有未洽。
    公訴人依被害人丙○○及被害人林玲毓之父甲○○之請求，以被告量刑過輕，且
    以原判決據證人丁○○之證述，認當時被告己○○未撞及丙○○不當，而提起上
    訴，依前開所述，雖難認為有理由，然被告己○○上訴意旨否認本件車禍其有過
    失，而指摘原判決不當，則為有理由，是應由本院將原判決撤銷，另以被告犯罪
    不能證明，而為被告無罪之諭知。
據上論結，應依刑事訴訟法第三百六十九條第一項前段、第三百六十四條、第三百零
一條第一項，判決如主文。
本案經檢察官吳經綸到庭執行職務。
中      華      民      國    八十九     年      三       月    二十    日
                                  臺灣高等法院臺中分院刑事第六庭
                                        審判長法  官  古  金  男
                                              法  官  張  祺  祥
                                              法  官  沈  應  南
右正本證明與原本無異。
公訴人得上訴；被告不得上訴。
如不服本判決應於收受送達後十日內向本院提出上訴書狀，其未述上訴之理由者並
得於提起上訴後十日內向本院補提理由書（均須按他造當事人之人數附繕本）。
                                              書記官  劉  智  文
中      華      民      國    八十九     年      三       月    二十二  日
                                                                        Ｃ


司法院資訊處製作；財團法人民間司法改革基金會備份。
